【裁判字號】    99,訴,1204
【裁判日期】    991231
【裁判案由】    遷讓房屋
【裁判全文】
臺灣臺南地方法院民事判決              99年度訴字第1204號
原      告  蔡耀榮
訴訟代理人  林瑞成律師
被      告  謝台生
上當事人間請求遷讓房屋等事件，本院於民國99年12月17日言詞
辯論終結，判決如下：
    主    文
被告應自坐落臺南市○區○○段五八八地號、地目建、面積三二
五○平方公尺、權利範圍一○○○○分之三七之土地，及其上同
段二○九四建號即門牌號碼臺南市○區○○街八巷五○號、一層
面積五七點五五平方公尺、如附圖所示一層夾層（增建部分）一
一點六平方公尺、原登記為夾層（現為二層）十六點五九平方公
尺、如附圖所示二層（增建部分）三二點五平方公尺（原登記為
夾層、不含原登記面積一六點五九平方公尺）、陽台八點四八平
方公尺，權利範圍全部之建物中遷出，並應將上開房地返還予原
告。
被告應給付原告新臺幣柒萬捌仟元，及自民國九十九年十二月十
八日起至清償日止，按週年利率百分之五計算之利息；並自民國
九十九年十二月十二日起至返還上開房地予原告之日止，按月給
付原告新臺幣壹萬參仟元。
第一項履行期間為參個月。
訴訟費用由被告負擔。
本判決原告勝訴部分，於原告以新臺幣柒拾伍萬陸仟元為被告供
擔保後，得假執行。但被告如以新臺幣貳佰貳拾陸萬陸仟陸佰元
為原告預供擔保後，得免為假執行。
    事實及理由
一、按訴狀送達後，原告不得將原訴變更或追加他訴，但經被告
    同意者，不在此限；被告於訴之變更或追加無異議，而為本
    案之言詞辯論者，視為同意變更或追加。民事訴訟法第255
    條第1項第1款、第2項分別定有明文。本件原告起訴時聲明
    ：(一)被告應自坐落臺南市○區○○段588地號、地目建、面
    積3,250平方公尺、權利範圍10000分之37之土地，及其上同
    段2094建號即門牌號碼臺南市○區○○街8巷50號，權利範
    圍全部之房屋騰空遷出並返還予原告。(二)被告應給付原告新
    臺幣（下同）39,000元，及自起訴狀繕本送達被告之翌日起
    至清償日止，按週年利率百分之5計算之利息。(三)被告應自
    民國99年9月12日起至返還前開房屋之日止，按月給付原告
    13,00 0元。(四)願供擔保請准宣告假執行。嗣於99年12月17
    日言詞辯論時變更聲明為：(一)被告應自坐落臺南市○區○○
    段588地號、地目建、面積3,250平方公尺、權利範圍10000
    分之37之土地，及其上同段2094建號即門牌號碼臺南市○區
    ○○街8巷50號、一層面積57.55平方公尺、如附圖所示一層
    夾層（增建部分）11.6平方公尺、原登記為夾層（現為二層
    ）16.59平方公尺、如附圖所示二層（增建部分）32.5平方
    公尺（原登記為夾層、不含原登記面積16.59平方公尺）、
    陽台8.48平方公尺，權利範圍全部之房屋遷出，並應將上開
    房地返還予原告。(二)被告應給付原告78,000元，及自99年12
    月18日起至清償日止，按週年利率百分之5計算之利息。(三)
    被告應自99年12月12日起至返還上開房屋之日止，按月給付
    原告13,000元。(四)願供擔保請准宣告假執行。經核原告所為
    上開訴之變更，被告無異議而為本案之言詞辯論，揆諸前揭
    規定，原告訴之變更自屬合法，合先敘明。
二、原告起訴主張：
  (一)原告前經本院98年度司執字第93495號強制執行事件拍賣取
    得坐落臺南市○區○○段588地號、地目建、面積3,250平方
    公尺、權利範圍10000分之37之土地，及其上同段2094建號
    即門牌號碼臺南市○區○○街8巷50號、面積為一層57.55平
    方公尺、如附圖所示一層夾層（增建部分）11.6平方公尺、
    原登記為夾層（現為二層）16.59平方公尺、如附圖所示二
    層（增建部分）32.5平方公尺（原登記為夾層、不含原登記
    面積16.59平方公尺）、陽台8.48平方公尺，權利範圍全部
    之房屋（下稱系爭房地），經本院於99年6月7日發給不動產
    權利移轉證書，並於99年6月22日辦妥土地及建物所有權移
    轉登記。前開強制執行案件之拍賣公告雖載明「據臺南市警
    察局第五分局回函稱：『系爭建物現係第三人謝台生及其家
    人自民國94年9月1日起占有使用迄今』，……拍定後不點交
    」，然經本院司法事務官查詢戶籍資料後得知，被告並非於
    94年10月18日抵押權設定前即占有使用系爭房屋，而係於96
    年7月9日始遷入，被告顯係無權占有系爭房地。又被告於系
    爭房地之查封、鑑價及拍賣過程中，並未向本院陳報其占有
    使用系爭房地之合法權源，且依臺南市警察局第五分局之房
    屋使用現況調查表之記載，在場人為被告之配偶陳素鳳，其
    亦未提出任何契約文件以證明占有之權源。再者，縱被告與
    系爭房地原登記所有權人（即債務人梁文慶）間有使用借貸
    關係，然因債權效力之相對性，無法執以對抗原告之所有權
    ，被告仍屬無權占有。
  (二)被告無權占有原告所有之系爭房地，其無法律上之原因而受
    有相當於租金之利益，致原告受有相當於租金之損害，原告
    自得依民法第179條之規定請求被告返還自原告領得系爭房
    地之不動產權利移轉證書之翌日即99年6月12日起至被告返
    還系爭房地之日止之不當得利。又系爭房地為臺南市○○街
    南台比佛利大樓一樓面向道路之店面，係供營業用之房屋，
    依最高行政法院92年10月份庭長法官聯席會議決議及最高法
    院94年度第2次民事庭會議決議，其租金應不受土地法第97
    條第1項規定之限制，而須衡酌當地租金水準為定，另參照
    99年7月11日林媽媽租屋網登載臺南市○○街出租店面，其
    位於北園街8巷1號、租屋編號31352之店面，其格局（l+2樓
    ）、坪數（24坪）、位置及利用價值等，均與系爭房地相近
    ，而其租金為每月22,000元，縱予酌減，系爭房地之租金每
    月亦應有18,000元，又被告已設籍於系爭房地並占有使用，
    其實際所受免付租金利益，如再酌減，每月至少仍有13,000
    元，故被告應自99年6月12日起至返還系爭房地日止按月給
    付原告13,000元之損害金。又計算至99年12月11日止，被告
    應給付之損害金為78,000元。
  (三)聲明：
    1.被告應自坐落臺南市○區○○段588地號、地目建、面積3
      ,250平方公尺、權利範圍10000分之37之土地，及其上同
      段2094建號即門牌號碼臺南市○區○○街8巷50號、一層
      面積57.55平方公尺、如附圖所示一層夾層（增建部分）
      11.6平方公尺、原登記為夾層（現為二層）16.59平方公
      尺、如附圖所示二層（增建部分）32.5平方公尺（原登記
      為夾層、不含原登記面積16.59平方公尺）、陽台8.48平
      方公尺，權利範圍全部之建物中遷出，並應將系爭房地返
      還予原告。
    2.被告應給付原告78,000元，及自99年12月18日起至清償日
      止，按週年利率百分之5計算之利息。
    3.被告應自99年12月12日起至返還前開房地之日止，按月給
      付原告13,000元。
    4.願供擔保請准宣告假執行。
三、被告方面則請求駁回原告之訴，如受不利判決，願供擔保請
    准宣告免為假執行，並以下列情詞置辯：
  (一)本件拍賣時已於拍賣公告上註明係為不點交之不動產。
  (二)被告已繳納系爭房地之貸款3年多，房屋稅、地價稅等亦均
    由被告繳納。原告於投標前並未向被告詢問即逕自投標，被
    告不願意向原告租用系爭房地。但因系爭房地於拍賣時為不
    點交，被告願與原告協商購買系爭房屋。原告當時說要補償
    被告，後來卻委任律師來對被告提告。
  (三)系爭房地內增建部分均為被告的東西，原告應補償被告屋內
    的東西，系爭房地每月租金至少應有2萬元。
四、得心證之理由：
  (一)原告起訴主張其經本院98年度司執字第93495號強制執行程
    序取得系爭房地之所有權，並於99年6月22日辦畢土地及房
    屋所有權移轉登記，惟系爭房地為被告居住占有，原告曾要
    求被告搬遷，為被告拒絕等情，業據其提出土地、房屋之所
    有權狀及登記謄本、不動產權利移轉證書、拍賣公告、房屋
    使用現況調查表、被告戶籍資料、現場照片等件為證，並經
    本院依職權調閱本院前開強制執行事件案卷查明屬實，且為
    被告所不爭執，自堪信原告此部分主張為真實。
  (二)至原告主張被告應自系爭房地遷出，且應將系爭房地返還原
    告等語，則為被告所否認，並以前開情詞置辯，經查：
    1.按所有人對於無權占有或侵奪其所有物者，得請求返還之
      ；當事人主張有利於己之事實者，就其事實有舉證之責任
      ，民法第767條第1項前段、民事訴訟法第277條前段分別
      定有明文。又以無權占有為原因，請求返還土地者，占有
      人對土地所有權存在之事實無爭執，而僅以非無權占有為
      抗辯者，土地所有權人對其土地被無權占有之事實無舉證
      責任，占有人自應就其取得占有係有正當權源之事實證明
      之（最高法院85年度臺上字第1120號民事判決可資參照）
      。
    2.查系爭房地現登記為原告所有，而被告占有使用之位置、
      面積除原有保存登記部分外，尚包括如附圖即臺南市臺南
      地政事務所99年11月22日臺南地所測字第0990015040號函
      附複丈成果圖所示一層夾層（增建部分）11.6平方公尺、
      、二層（增建部分）32.5平方公尺（原登記為夾層、不含
      原登記面積16.59平方公尺）部分，有該複丈成果圖在卷
      可稽（見本院卷第44頁）。
    3.被告固以系爭房地拍賣時已記載不點交為由，拒絕遷讓返
      還予原告，顯係誤解本院民事執行處不點交拍賣不動產及
      民法第767條第1項前段規定之效果及意義，是被告辯稱其
      有權占用系爭房地，原告無權要求其遷讓云云，尚乏依據
      。
    4.因此，被告未提出其有權占有系爭房地之證明，又被告對
      於其現居住於系爭房地，以及占用系爭房地全部等情亦不
      爭執，業如前述，是原告依民法第767條第1項前段之規定
      ，請求被告應自系爭房地遷出，並將系爭房地返還予原告
      ，自屬有據。
  (三)原告另主張被告無權占有使用系爭房地，被告應自原告領得
    不動產權利移轉證書之翌日即99年6月12日起至返還系爭房
    地之日止，按月給付賠償金13,000元，因此，被告應給付原
    告78,000元，及自99年12月18日起至清償日止，按週年利率
    百分之5計算之利息，以及被告應自99年12月12日起至返還
    前開房屋之日止，按月給付原告13,000元等語，則亦為被告
    所否認，並以前詞置辯，經查：
    1.按無法律上之原因而受利益，致他人受損害者，應返還其
      利益，民法第179條前段定有明文。次按依不當得利之法
      則請求返還不當得利，以無法律上之原因而受利益，致他
      人受有損害為其要件，故其得請求返回之範圍，應以對方
      所受之利益為度，非以請求人所受損害若干為準，無權占
      有他人土地，可能獲得相當於租金之利益為社會通常之觀
      念，是被上訴人抗辯其占有系爭土地所得之利益，僅相當
      於法定最高限額租金之數額，尚屬可採（最高法院61年臺
      上字第1695號判例參照）；再按城市地方供營業用之房屋
      ，承租人得以營商而享受商業上之特殊利益，非一般供住
      宅用之房屋可比，所約定之租金，自不受土地法第97條規
      定之限制。
    2.查被告無權占有使用系爭房地，業經認定如前，則被告自
      99年6月11日原告受領系爭房地不動產權利移轉證書之日
      起，即屬無權占有系爭房地而獲得相當於租金之利益，致
      原告受有損害。原告依民法第179條前段之規定，請求被
      告應自99年6月12日起至返還系爭房地之日止，返還原告
      相當於租金之利益，自屬有據。
    3.又查系爭房屋之主要用途為商業用，有建物登記謄本在卷
      可稽（見本院卷第13頁），因此，計算被告無權占有系爭
      房地而獲得相當於租金之利益自無庸受土地法第97條規
      定之限制。本院審酌系爭房地位於臺南市北區南台比佛利
      大樓邊間，附近有開元寺、慈愛醫院、中油加油站、北園
      市場、崑山中學，周遭交通尚稱便利，且比佛利大樓1樓
      多作店鋪使用，有早餐店、理髮院等情，有不動產估價報
      告書附於本院98年度司執字第93495號卷可參，且經本院
      會同臺南市臺南地政事務所人員至現場履勘明確，而被告
      亦稱系爭房地每月租金至少應有2萬元等語（見本院卷第
      53頁），本院審酌上情，認原告主張被告應自原告領得不
      動產權利移轉證書之翌日即99年6月12日起至返還系爭房
      地之日止，按月給付賠償金13,000元，核屬適當，應予准
      許。
    4.又按給付有確定期限者，債務人自期限屆滿時起，負遲延
      責任。給付無確定期限者，債務人於債權人得請求給付時
      ，經其催告而未為給付，自受催告時起，負遲延責任。其
      經債權人起訴而送達訴狀，或依督促程序送達支付命令，
      或為其他相類之行為者，與催告有同一之效力，民法第22
      9條第1項、第2項分別定有明文。又遲延之債務，以支付
      金錢為標的者，債權人得請求依法定利率計算之遲延利息
      。但約定利率較高者，仍從其約定利率；而應付利息之債
      務，其利率未經約定，亦無法律可據者，週年利率為百分
      之5，同法第233條第1項及第203條亦有明文。原告請求被
      告給付自99年6月12日起至99年12月11日止共計78,000元
      之部分，併請求自言詞辯論終結翌日即99年12月18日起至
      清償日止，按週年利率百分之5計算之遲延利息，為有理
      由，應予准許。
  (四)綜上所述，原告依據民法第767條第1項前段、第179條之規
    定，請求被告應自坐落臺南市○區○○段588地號、地目建
    、面積3,250平方公尺、權利範圍10000分之37之土地，及其
    上同段2094建號即門牌號碼臺南市○區○○街8巷50號、一
    層面積57.55平方公尺、如附圖所示一層夾層（增建部分）1
    1.6平方公尺、原登記為夾層（現為二層）16.59平方公尺、
    如附圖所示二層（增建部分）32.5平方公尺（原登記為夾層
    、不含原登記面積16.59平方公尺）、陽台8.48平方公尺、
    權利範圍全部之建物中遷出，並應將系爭房地返還予原告，
    以及被告應給付原告78,000元，及自99年12月18日起至清償
    日止，按週年利率百分之5計算之利息；並自99年12月12日
    起至返還系爭房地予原告之日止，按月給付原告13,000元，
    洵屬有據，應予准許。
五、末按判決所命之給付，其性質非長期間不能履行，或斟酌被
    告之境況，兼顧原告之利益，法院得於判決內定相當之履行
    期間或命分期給付。經原告同意者，亦同，民事訴訟法第39
    6條第1項定有明文。查系爭房地由原告經本院拍賣程序聲明
    應買取得，而被告自96年7月9日起即居住於該處，欲另覓適
    當處所非屬易事，如於判決確定後立即執行，有自行搬遷之
    實際上困難，本院審酌上情，認有酌定履行期間之必要，為
    兼顧原告之利益，爰酌定本件之履行期間為三個月。
六、本件為判決基礎之事證已臻明確，兩造其餘攻擊防禦方法，
    核與判決結果不生影響，爰不予逐一論列，附此敘明。
七、兩造均陳明願供擔保請准宣告假執行及免為假執行，經核均
    無不合，爰分別酌定相當擔保金額准許之。
八、據上論結，本件原告之訴為有理由，依民事訴訟法第78條、
    第390條第2項，第392條第2項，判決如主文。
中    華    民    國    99    年    12    月    31    日
                    民事第一庭  法  官  張家瑛
以上正本係照原本作成。
如對本判決上訴，須於判決送達後20日內向本院提出上訴狀。如
委任律師提起上訴者，應一併繳納上訴審裁判費。
中    華    民    國    99    年    12    月    31    日
                                書記官  吳俊達

司法院資訊處製作；財團法人民間司法改革基金會備份。
